【裁判字號】    99,簡抗,15
【裁判日期】    991021
【裁判案由】    確認本票債權不存在
【裁判全文】
臺灣臺中地方法院民事裁定              99年度簡抗字第15號
抗  告  人  乙○○
相  對  人  甲○○
上列當事人間請求確認本票債權不存在事件，抗告人對於中華民
國99年9 月7 日本院臺中簡易庭99年度中簡字第2307號第一審簡
易裁定提起抗告，本院裁定如下：
    主    文
原裁定廢棄。
抗告費用新臺幣壹仟元由相對人負擔。
    理    由
一、按抗告法院認抗告為有理由者，應廢棄或變更原裁定。民事
    訴訟法第492 條前段定有明文。而上開規定，依民事訴訟法
    第436 條之1 第3 項規定，於簡易程序第一審裁判之抗告程
    序準用之。
二、原裁定意旨略以：民事訴訟法第13條規定所稱之「本於票據
    有所請求」，係專指執票人本於票據行使票據上權利而言，
    凡執票人本於票據請求承兌、付款及行使追索權均屬之。惟
    本件抗告人係票據債務人，非執票人，是其對執票人即相對
    人提起本件確認本票債權不存在之訴，尚無從依該條規定，
    以為管轄權之認定。茲因相對人住所地依抗告人起訴狀所記
    載係在桃園縣蘆竹鄉○○路○ 段16號，依民事訴訟法第1 條
    規定，應由臺灣桃園地方法院管轄，故裁定本件移送臺灣桃
    園地方法院。
三、抗告意旨略以：按本於票據有所請求而涉訟者，得由票據付
    款地之法院管轄，民事訴訟法第13條定有明文。所謂本於票
    據有所請求而涉訟者，乃指凡以票據上之債務為標的之訴訟
    皆屬之，此有學者姚瑞光所著《民事訴訟法》第38頁可參，
    並非限於執票人本於票據行使票據上權利而言。另依該法條
    之立法理由：「民訴律第二十六條理由謂票據之功效，在輾
    轉流通，故因票據而發生之訴訟，須設簡易辦法（票據訴訟
    ）以終結之，庶訴訟不致窒礙。故以發付票據地之審判衙門
    管轄，與第二十三條契約履行地之特別管轄意同，且發付地
    有本票可據，則立證亦易也。」足見民事訴訟法第13條設立
    票據特別審判籍之目的，在於票據之流通性及立證容易，因
    此只要是以票據上之債務為標的之訴訟，即有票據之流通性
    及立證容易之需要，並非限於執票人行使票據權利而涉訟，
    更屬明確。況該條亦未規定執票人本於票據權利有所請求而
    涉訟者，自難認該條係專為執票人行使票據權利而設之特別
    審判籍。抗告人所提確認本票債權不存在之訴，係屬本於票
    據有所請求，依前述立法目的，應有民事訴訟法第13條由票
    據付款地之法院管轄規定之適用。爰請求廢棄原裁定等語。
三、按民事訴訟法第427 條第2 項第6 款所定：「本於票據有所
    請求而涉訟者」，應包括確認票據債權存在或不存在之訴訟
    在內，最高法院81年台抗字第412 號著有判例可參。而同法
    第13條規定：「本於票據有所請求而涉訟者，得由票據付款
    地之法院管轄。」關於「本於票據有所請求而涉訟者」之規
    定，與同法第427 條第2 項第6 款之規定完全相同，故同法
    第13條有關管轄之規定，亦應為相同之解釋（臺灣高等法院
    暨所屬法院64年度法律座談會民事類第42號研討意見亦可參
    照）。再按本票未載付款地者，以發票地為付款地；未載發
    票地者，以發票人之營業所、住所或居所所在地為發票地，
    票據法第120 條第5 項、第4 項分別有明定。
四、經查：
（一）本件抗告人起訴請求確認本院99年度司票字第3805號民事
      裁定所裁之本票債務及利息債權不存在（下稱本件訴訟）
      ，經本院調取本院99年度司票字第3805號本票裁定之民事
      聲請事件卷宗審閱結果，相對人乃係執如附件所示之本票
      （下稱系爭本票），聲請本院准予強制執行，經本院於民
      國99年8 月2 日以99年度司票字第3805號民事裁定：「相
      對人（按指本件抗告人）於民國九十六年十月三十一日，
      簽發之本票內載憑票交付聲請人（按指本件相對人）新臺
      幣陸拾肆萬貳仟伍佰元，及自本裁定送達翌日起至清償日
      止，按年利率百分之六計算之利息，准予強制執行。」抗
      告人因對上開本院99年度司票字第3805號民事裁定所裁之
      本票債務及利息債權有所爭執，因而提起本件訴訟，揆諸
      前揭說明，自合於民事訴訟法第13條所定「本於票據有所
      請求而涉訟者」之規定，得由票據付款地之法院管轄。
（二）又觀諸系爭本票，其上並未記載付款地或發票地，依票據
      法第120 條第4 項、第5 項之規定，以發票人即抗告人之
      營業所、住所或居所所在地為付款地。而不論是系爭本票
      上記載之發票人地址，抑或抗告人提起本件訴訟之起訴狀
      所載抗告人之地址，均為「臺中縣太平市○○○街52號」
      ，係在本院管轄之範圍內，依民事訴訟法第13條規定，本
      院對於本件訴訟自有管轄權。
五、綜上所述，本院就本件訴訟既有管轄權，則原審法院認本件
    應由臺灣桃園地方法院管轄，並裁定移送該法院，自有未洽
    。抗告意旨指摘原裁定不當，求為廢棄，為有理由，自應由
    本院將原裁定廢棄，以符法制。
六、據上論結，本件抗告為有理由，依民事訴訟法第436 條之1
    第3 項、第492 條前段、第95條、第78條，裁定如主文。
中    華    民    國    99    年    10    月    21    日
                  民事第一庭  審判長法  官  李悌愷
                                    法  官  陳文爵
                                    法  官  莊嘉蕙
上正本證明與原本無異。
不得再抗告
中    華    民    國    99    年    10    月    21    日
                                    書記官  吳詩琳

司法院資訊處製作；財團法人民間司法改革基金會備份。
